臺北高等行政法院判決　　　　　　　　　　　　　　　九十三年度簡字第六七○號
　　原　　　告　甲○○
　　被　　　告　臺北市政府衛生局
　　代　表　人　張珩（局長）
　　訴訟代理人　乙○○
右當事人間因醫療法事件，原告不服臺北市政府中華民國九十三年三月十八日府訴字
第○九三○四一三二九○○號訴願決定，提起行政訴訟。本院判決如左：
　　主  文
原告之訴駁回。
訴訟費用由原告負擔。
　　事  實
一、事實概要：原告係臺北市大安區○○○路○段一六○巷四十五號「好家庭牙醫診
    所」負責醫師，該診所於九十二年十月十七日至二十三日「獨家報導」第七九二
    期第一二四頁至一二七頁刊登「博士女牙醫甲○○　日本人排隊來看診……好興
    隆　診所開在北市東區頂好商圈……甲○○早已是旅臺日籍人士心目中的『牙醫
    女教主』……博士女牙醫師小檔案　姓名：甲○○　生日……學歷……現任：好
    家庭牙醫診所負責人……專長：齒顎矯正、假牙製作……溫翠蘋：她治牙有一套
    ……透過友人的介紹，藝人溫翠蘋也是甲○○的病患之一。談起對宋醫師的印象
    ……『她拔牙真的很有一套，不到三十秒時間……』……好醫術……宋醫師的老
    病患、日本『石毛企業』總裁，在得知她回臺後，還特地搭機跨海來臺看診……
    拿手絕活：迷人笑線　許多明星藝人，都偏愛找甲○○矯正牙齒……日本交流協
    會臺北事務所長內田勝九，對於宋醫師的專業相當信任與肯定……談起了近年來
    的得意之作，甲○○說：『當然是李庭囉！』……為她補牙、雷射美白，並上戴
    矯正器……」等詞句之違規醫療廣告（下稱系爭報導），經民眾分別向臺北市松
    山區衛生所及大安區衛生所檢舉，嗣經該市大安區衛生所於九十二年十一月五日
    訪談原告並製作談話紀錄後，以九十二年十一月五日北市安衛三字第○九二三○
    九八三○○一號函報請被告核辦。經被告審認原告刊登違規醫療廣告，違反醫療
    法第六十條第一項及第六十一條第五款規定，乃依同法第七十七條第一項規定，
    以九十二年十二月十六日北市衛三字第○九二三七五八七○○○號行政處分書，
    處以原告新臺幣（下同）一萬五千元罰鍰。原告不服，提起訴願，旋遭駁回，遂
    向本院提起行政訴訟。
二、兩造聲明：
　　(一)原告聲明：
      1.訴願決定及原處分均撤銷。
      2.訴訟費用由被告負擔。
　　(二)被告聲明：
      1.駁回原告之訴。
      2.訴訟費用由原告負擔。
三、兩造之爭點：原告於「獨家雜誌」第七九二期第一二四頁至一二七頁刊登之系爭
    報導，是否為醫療廣告，而違反行為時醫療法第六十條第一項及第六十一條第五
    款之規定？
　　(一)原告主張之理由：
      1.依法行政為法治國家之基本原則，國家就限制人民自由權利之事項應以法律
        定之，此自憲法第二十三條及行政程序法第四條規定觀之即明。申言之，國
        家對於人民課予不利之行政處分必須依據法律或法律授權之命令為之。
        醫療法第五十九條、第六十條、第六十一條及第六十二條規範之意旨在於管
        制不當醫療廣告行為以保障大眾權益，避免醫療院所不當招徠病患，行政機
        關援用前揭法律執行公權力須先確認醫療機構所為是否屬廣告行為，若是，
        須查明廣告行為人主觀上是否有招徠病患，廣為宣傳之故意，若有，進一步
        猶須認定行為人客觀上屬廣告方式或內容不當，分別依違反醫療法第六十條
        及第六十一條規定處斷。本件被告援用八十九年九月十五日衛署醫字第○八
        九○○一一六二一號函釋率而認定原告所為屬廣告行為，顯有牴觸依法行政
        原則。蓋，醫療法第六十一條第五款規定旨在對於醫療院所廣告之方式途徑
        加以限制，其規範內容尚屬明確，係規範醫療院所「主動」藉媒體採訪或報
        導方式從事廣告行為始屬當之。惟查，前揭函釋擴大醫療法第六十一條第五
        款規定之適用範圍。申言之，該函釋認為「雖非醫療院所或醫師主動假借媒
        體報導，只要媒體報導有關醫療院所之內容，經整體認定涉有宣傳之情事。
        」即屬違法醫療廣告，造成實務上由媒體「主動」報導卻招致醫療院所無辜
        受罰之謬異現象，顯見該函釋已逾越醫療法第六十一條所欲達成之規範目的
        ，有悖於法律保留原則。有鑑於此，本件原告僅係「被動」受訪，並未「主
        動」為任何廣告行為，被告援引前揭違法函釋作成處分，已違反依法行政原
        則。
      2.次查，電子、平面媒體報導具有無遠弗屆之宣傳功能乃眾所皆知之事，接受
        媒體採訪或有宣傳效果，但不等同於受訪人具備利用其為宣傳之主觀意思，
        行政機關更不得率而推認受訪人故意利用或假藉媒體宣傳。本件被告認定獨
        家報導週刊第七九二期第一二四至第一二七頁刊登內容涉及原告之訪談部分
        ，係藉媒體採訪及報導為宣傳且內容超越法律限制範圍，其方式及內容不當
        ，違反醫療法第六十條及第六十一條第五款規定。然，原告受訪訪談內容由
        媒體自行研判刊載範圍，此係屬媒體言論自由之範圍，本非原告擅加干涉，
        要認定原告受訪為廣告行為，並無理由。縱使如被告所稱原告受訪屬廣告行
        為，原告主觀上並無招徠病患，廣為宣傳之故意。要之，被告僅以原告被動
        受訪而推斷原告有從事廣告之行為，實有誤解。準此，被告認定事實實有違
        誤。
      3.行政處分限制人民權利者，應以書面並敘明理由為之，觀諸行政程序法第九
        十六條第九十七條規定即明，被告行政處分書中固羅列醫療法相關規定，然
        據以認定原告違反相關法律之理由卻未清楚說明，更未能說明涵攝過程。被
        告僅以原告「藉由」採訪及內容「逾越」二詞指摘原告客觀行為違法，卻未
        說明原告之客觀行為為何合致於其所違反法律之構成要件，亦未指出原告主
        觀上是否出於故意，核其所為，迴避行政機關在正當法律程序要求下之說明
        理由義務。準此以解，本件罰鍰處分理由不備並已影饗處分合法性，被告違
        反行政程序法所為之處分顯然違法。
      4.行政程序法第三十六條規定：「行政機關應依職權調查證據。」、第三十七
        條規定：「當事人於行政程序中除得自行提出證據外，亦得向行政機關申請
        調查事實及證據，但行政機關認為無必要者，得不為調查，並於第四十三條
        之理由中敘明之。」。本件事實於臺北市大安區衛生所調查階段，原告即曾
        要求行政機關調查獨家報導週刊採訪人員藉以釐清案情，惟查，行政機關於
        做成處分程序中，僅約談原告，對於其他經當事人請求調查之證據全然未於
        斟酌。試問，行政機關若不調查週刊採訪人員，如何認定原告是否假藉採訪
        報導而為宣傳？又如何認定原告是否合致醫療法第六十一條第五款之構成要
        件？被告對於據以認定本件事實之重要證據置之未理，顯已違反上開行政程
        序法規定，縱認為原告提出之證據無調查之必要，被告未依行政程序法第三
        十七條但書規定於理由中敘明未予採納該項重要證據，亦有違法之處。準此
        ，被告違反行政程序法第三十七條所為之處分違法，應予撤銷。
　　(二)被告答辯之理由：
      1.按行為時醫療法第八條規定：「本法所稱醫療廣告，係指利用傳播媒體，宣
        傳醫療業務，以達招徠患者醫療為目的之行為。」，第十條規定：「本法所
        稱衛生主管機關：在中央為行政院衛生署；在直轄市為直轄市政府；在縣（
        市）為縣（市）政府。」，第六十條第一項規定：「醫療廣告，其內容以左
        列事項為限：一、醫療機構之名稱、開業執照字號、地址、電話及交通路線
        。二、醫師之姓名、性別、學歷、經歷及其醫師、專科醫師、優生保健醫師
        證書字號。三、公務人員保險、勞工保險及其他非商業性保險之特約醫院、
        診所字樣。四、診療科別、病名及診療時間。五、開業、歇業、停業、復業
        、遷移及其年、月、日。六、其他經中央衛生主管機關公告容許登載或播放
        事項。」，第六十一條規定：「醫療廣告，不得以左列方式為之：一、假借
        他人名義為宣傳。二、利用出售或贈與醫療刊物為宣傳。三、以公開祖傳秘
        方或公開答問為宣傳。四、摘錄醫學刊物內容為宣傳。五、藉採訪或報導為
        宣傳。六、與違反前條規定內容之廣告聯合或並排為宣傳。七、以其他不正
        當方式為宣傳。」，第七十七條第一項規定：「有下列情形之一者，處五千
        元以上五萬元以下罰鍰：一、違反……第六十條、第六十一條規定或擅自變
        更核准之廣告內容。」，第八十五條規定：「本法所定之罰鍰，於非財團法
        人之私立醫療機構，處罰其負責醫師。」。
        同法施行細則第四條規定：「本法第八條所稱傳播媒體，指廣播、電視、錄
        影節目帶、新聞紙、雜誌、傳單、海報、招牌、牌坊、電影片及其他傳播方
        法。」，第五十三條規定：「本法第六十條第一項第四款所定醫療廣告之診
        療科別，以經衛生主管機關核准登記服務醫師之科別為限；其病名，以國際
        疾病傷害及死因分類規定或經所在地直轄市或縣（市）衛生主管機關核准者
        為限。」。
        行政院衛生署八十六年九月一日衛署醫字第八六○四一七九四號函釋：「…
        …說明……二、查醫療法施行細則第五十三條後段規定，本法第六十條第一
        項第四款所定醫療廣告之病名，依國際疾病傷害及死因分類之規定。……」
        ，又八十九年九月十五日衛署醫字第○八九○○一一六二一號函釋：「主旨
        ：有關醫療廣告經報社出具證明，係報社之工商服務、產業動態報導，而非
        醫療院所廣告刊載……說明……二、依醫療法第六十一條第五款規定，醫療
        廣告不得以藉採訪或報導為宣傳之方式為之。本案所詢事項，該工商服務、
        產業動態報導，其內容如涉有為該醫療院所或醫師宣傳之情事，應屬違反上
        開醫療法規定之違法醫療廣告。」。
　　    臺北市政府九十年八月二十三日府秘二字第九○一○七九八一○○號公告：
        「主旨：公告本府主管業務委任事項，並自九十年九月一日起生效。……公
        告事項……六、本府將下列業務委任本府衛生局，以該局名義執行之……（
        十）醫療法中有關本府權限事項。……」。
      2.卷查原告負責之診所於事實欄所述時間於「獨家報導」刊登違規醫療廣告，
        此有系爭違規醫療廣告、民眾檢舉函、臺北市大安區衛生所九十二年十一月
        五日北市安衛三字第○九二三○九八三○○一號函及九十二年十一月五日訪
        談原告之談話紀錄附卷可稽。至原告主張此篇文章純粹係接受採訪，訪談內
        容全然由媒體自行刊載，被告不得率爾推認原告故意利用或假藉媒體宣傳乙
        節，按前揭行政院衛生署八十六年九月一日衛署醫字第八六○四一七九四號
        函釋及八十九年九月十五日衛署醫字第○八九○○一一六二一號函釋意旨，
        醫療廣告之病名，依國際疾病傷害及死因分類之規定；醫療廣告不得藉採訪
        或報導為宣傳，縱非醫院所廣告刊載，惟其內容如涉有為醫療院所或醫師宣
        導之情事，應屬違法醫療廣告。查本件原告自承係接受記者之採訪，並由記
        者拍攝其為患者診療之情形，依經驗法則，原告應能預見該雜誌社會將採訪
        內容及相片刊登，而該刊登之結果亦不違背原告之本意，系爭「獨家報導」
        刊登之廣告內容載有原告診所之位置、主治項目、治療方式、醫療器材、診
        所設備及原告看診相片十幀等資料，已達招徠病患醫療之目的，且本件廣告
        利益歸屬原告，涉有為原告及其負責之診所宣傳之情事，自應認屬原告診所
        之醫療廣告。又醫療業務有別於一般商品，為使民眾之醫療品質獲得保障，
        適當規範醫療廣告實有其必要性，是行政院衛生署乃以前揭函釋規定，作為
        各醫療機構刊登醫療廣告之準繩，是原告違規事證明確，應可認定，原告主
        張核不足採。從而，被告核認原告違反行為時醫療法第六十條第一項及第六
        十一條第五款規定，乃依同法第七十七條第一項規定，處以原告一萬五仟元
        罰鍰之處分，應無不合，請予維持。
　　理  由
一、按行為時醫療法第八條規定：「本法所稱醫療廣告，係指利用傳播媒體，宣傳醫
    療業務，以達招徠患者醫療為目的之行為。」，第十條規定：「本法所稱衛生主
    管機關：在中央為行政院衛生署；在直轄市為直轄市政府；在縣（市）為縣（市
    ）政府。」，第六十條第一項規定：「醫療廣告，其內容以左列事項為限：一、
    醫療機構之名稱、開業執照字號、地址、電話及交通路線。二、醫師之姓名、性
    別、學歷、經歷及其醫師、專科醫師、優生保健醫師證書字號。三、公務人員保
    險、勞工保險及其他非商業性保險之特約醫院、診所字樣。四、診療科別、病名
    及診療時間。五、開業、歇業、停業、復業、遷移及其年、月、日。六、其他經
    中央衛生主管機關公告容許登載或播放事項。」，第六十一條規定：「醫療廣告
    ，不得以左列方式為之：一、假借他人名義為宣傳。二、利用出售或贈與醫療刊
    物為宣傳。三、以公開祖傳秘方或公開答問為宣傳。四、摘錄醫學刊物內容為宣
    傳。五、藉採訪或報導為宣傳。六、與違反前條規定內容之廣告聯合或並排為宣
    傳。七、以其他不正當方式為宣傳。」，第七十七條第一項規定：「有下列情形
    之一者，處五千元以上五萬元以下罰鍰：一、違反……第六十條、第六十一條規
    定或擅自變更核准之廣告內容。」，第八十五條規定：「本法所定之罰鍰，於非
    財團法人之私立醫療機構，處罰其負責醫師。」又同法施行細則第四條規定：「
    本法第八條所稱傳播媒體，指廣播、電視、錄影節目帶、新聞紙、雜誌、傳單、
    海報、招牌、牌坊、電影片及其他傳播方法。」，第五十三條規定：「本法第六
    十條第一項第四款所定醫療廣告之診療科別，以經衛生主管機關核准登記服務醫
    師之科別為限；其病名，以國際疾病傷害及死因分類規定或經所在地直轄市或縣
    （市）衛生主管機關核准者為限」。
二、查原告負責之診所於事實欄所述時間，於「獨家報導」刊登違規醫療廣告，此有
    系爭違規醫療廣告、民眾檢舉函、臺北市大安區衛生所九十二年十一月五日北市
    安衛三字第○九二三○九八三○○一號函及九十二年十一月五日訪談原告之談話
    紀錄附卷可稽。原告主張醫療廣告須查明廣告行為人是否有主觀上故意，原告純
    粹係接受採訪，訪談內容全然由媒體自行刊載，原告自無違反醫療法可言。因此
    系爭雜誌所刊內容並非「醫療廣告」，自無適用醫療法第六十條、第六十一條之
    餘地。又醫療法第六十一條第五項規定僅限於「醫療廣告不得藉採訪或報導為宣
    傳」，被告援引行政院衛生署八十九年九月十五日衛署醫字地○八九○○一一六
    二一號函釋，將內容涉及宣導醫療院所或醫師之任何報導皆歸類為醫療廣告，已
    超出行政規則為執行法律所能為之細節性、技術性之規定，而增加（創設）法律
    所無之限制，違反法律保留原則，該行政規則自應不予適用云云。惟查：
  (一)行政院衛生署八十九年六月一日衛署醫字第八九○二六二六九號函釋，醫療廣告
    得刊登之內容，依醫療法第六十條規定，僅能刊登醫療機構之名稱、開業執照字
    號、地址等等，醫療院所之廣告刊登醫療器材，業已逾越醫療法第六十條規定範
    疇。次按前揭行政院衛生署八十九年九月十五日衛署醫字第○八九○○一一六二
    一號函釋，醫療廣告不得以藉採訪或報導為宣傳之方式為之，縱報社或出版社出
    具證明書，證明其乃係報社或出版社之工商服務、產業動態報導，惟其內容如涉
    有為該醫療院所或醫師宣導之情事，應屬違反上開醫療法規定之違法醫療廣告。
    查系爭雜誌刊登如事實欗所載之報導，原告於接受採訪時，明知對方為記者，依
    經驗法則，應可預見採訪內容有被刊登之可能，足見系爭廣告內容並不違背原告
    本意，且系爭廣告利益又歸屬原告，系爭廣告既涉有為原告及其負責之「好家庭
    牙醫診所」宣傳之情事，自應認屬原告之醫療廣告。是原告主張該內容並非原告
    委託刊登之廣告，係該雜誌主動採訪報導，其僅接受採訪，其無為上述醫療廣告
    云云，委無可採。
  (二)查醫療業務兼具維護民眾健康之公益性，有別於一般商品，為使民眾之醫療品質
    獲得保障，適當規範醫療廣告實有其必要性，是行政院衛生署可函頒相關函釋，
    作為各醫療機構刊登醫療廣告之準繩及主管機關認定之依據，本件行政院衛生署
    八十九年九月十五日衛署醫字第○八九○○一一六二一號函就「有關醫療廣告經
    報社出具證明，係報社之工商服務、產業動態報導，而非醫療院所廣告刊載」，
    所為之釋示：「依醫療法第六十一條第五款規定，醫療廣告不得以藉採訪或報導
    為宣傳之方式為之。該工商服務、產業動態報導，其內容如涉有為該醫療院所或
    醫師宣傳之情事，應屬違反上開醫療法規定之違法醫療廣告」，係衛生主管機關
    就報社之工商服務、產業動態報導而涉有為該醫療院所或醫師宣傳之情事時，基
    於上開考量所為之釋示，並未違反法律保留原則，原告上述主張，仍不足採。
三、原告又主張被告之原處分書並未說明原告之客觀行為為何合致於其所違反法律之
    構成要件，亦未指出原告主觀上是否出於故意，原處分理由顯有不備；又被告於
    做成原處分程序中，僅約談原告，對於其他經當事人請求調查之證據全然未於斟
    酌，有違行政程序法第三十六條：「行政機關應依職權調查證據」及第三十七條
    ：「當事人於行政程序中除得自行提出證據外，亦得向行政機關申請調查事實及
    證據，但行政機關認為無必要者，得不為調查，並於第四十三條之理由中敘明之
    」之規定，原處分顯然違法云云。惟觀之原處分不僅記載受處分人即原告受處分
    之事實，且說明何以原告應受處分之理由及法律依據，核與行政程序法第九十六
    條之規定相符，原告主張被告之原處分理由不備，尚非可採。又「行政機關為處
    分或其他行政行為時，應斟酌全部陳述與調查事實及證據之結果，依論理及經驗
    法則判斷事實之真偽，並將其決定及理由告知當事人」，行政程序法第四十三條
    定有明文，本件依原告之談話紀錄所載，原告於被告調查時僅供稱系爭報導係記
    者未經其同意自行採訪並刊載，並未請求被告調查相關證據，而被告斟酌系爭違
    規醫療廣告、民眾檢舉函及訪談原告之談話紀錄等資料作成原處分，顯已符合上
    開規定，原告主張被告未斟酌其請求調查之證據云云，仍非可採。
四、從而，被告核認原告違反醫療法第六十條第一項及第六十一條第五款規定，乃依
    同法第七十七條第一項規定，處以原告一萬五千元罰鍰之處分，並無不合，訴願
    決定遞予維持，亦無違誤，均應予維持，原告訴請撤銷為無理由，應予駁回。
據上論結，本件原告之訴為無理由，爰依行政訴訟法第九十八條第三項前段，判決如
主文。
中　　　華　　　民　　　國　　九十三　　年　　 十一 　　月　　二十四　　日
                              臺 北 高 等 行 政 法 院   第 三 庭
             　　　　　　　　　　　　　　　　　　　   法　官　侯東昇
右為正本係照原本作成。
本件以訴訟事件所涉及之法律見解具有原則性者為限，始得於本判決送達後二十日
內向本院提出上訴狀並表明上訴理由，如已於本判決宣示後送達前提起上訴者，應
於判決送達後二十日內補具上訴理由（均按他造人數附繕本），且經最高行政法院
許可後方得上訴。
中　　　華　　　民　　　國　　九十三　　年　　 十一 　　月　　二十四　　日
             　　　　　　　　　　　　　　    　     　書記官  蕭純純
